【裁判字號】    89,訴,1266
【裁判日期】    891030
【裁判案由】    土地所有權移轉登記
【裁判全文】
臺灣臺南地方法院民事判決  八十九年度訴字第一二六六號
    原      告    乙○○○
    訴訟代理人    郭玉山律師
                  蕭麗琍律師
    複  代理人    許雅芬律師
    被      告    甲○○      .
右當事人間請求土地所有權移轉登記事件，本院判決如左：
    主      文
被告應將坐落台南縣麻豆鎮○○段第貳零柒之貳地號土地，地目田，面積肆陸捌肆平
方公尺，應有部分十二分之一，辦理所有權移轉登記與原告。
訴訟費用由被告負擔。
    事      實
甲、原告方面：
一、聲明：如主文第一項所示。
二、陳述：
（一）緣兩造於民國六十三年間共同出資向訴外人李谷因購買坐落台南縣麻豆鎮○○
      段第二０七地號、地目建、面積三八六一平方公尺、應有部分十二分之二；同
      段第二０七之一地號、地目道、面積二五二平方公尺、應有部分十二分之二；
      同段第二０七之二地號、地目田、面積四六八四平方公尺、應有部分十二分之
      二，合計三筆土地，雙方約定全部登記於被告之名下，兩造並於六十三年四月
      二十九日簽訂共同購買土地合約書，其第二條載明：「前開土地雖是持分拾貳
      分之貳全部登記為甲方（即被告）之所有名義，但其實際係甲乙共同均分購買
      之土地」。其後被告已於六十七年八月三日將上開第二０七地號、二０七之一
      地號，地目各為建、道之土地，應有部分各十二分之一，依原告指示辦理所有
      權移轉登記與原告之子即訴外人林益。而上開二０七之二地號土地，因地目為
      田，礙於修正前土地法第三十條之規定：「私有農地所有權之移轉，不得移轉
      為共有，違反前項規定者，其所有權之移轉無效」，乃一直登記於被告之名下
      。
（二）惟土地法之上開規定已於八十九年一月二十六日經總統令公布刪除，爰以本起
      訴狀繕本之送達，通知被告終止上開第二０七之二地號土地之信託登記，爰依
      共同購買土地合約書之約定、信託物返還請求權之法律關係，請求被告應將上
      開第二０七之二地號土地，應有部分十二分之一，辦理所有權移轉登記與原告
      。
三、對被告所為抗辯之陳述：
（一）原告目前占有使用上開第二０七之二地號土地西南側部分，被告則占有使用原
      告後方即西北側部分土地，惟原告已預留八台尺寬的通路，讓被告出入使用，
      但現該八台尺寬通路所在之土地，係鄰地即坐落台南縣麻豆鎮○○○段五九六
      之四地號土地，所有權人為訴外人李良吉，原告已向訴外人李良吉購買通路部
      分其中七．六坪土地，但尚未辦理所有權移轉登記，惟該七．六坪土地沒有連
      接道路，僅為通路一部分，剩下的通路部分現由原告占有使用中。被告應該辦
      理共有物分割後，原告始願讓被告通行。
（二）本件原告之請求權應自八十九年一月二十六日農地可以自由移轉時，始得行使
      ，自未罹於消滅時效。
四、證據：提出共同購買土地合約書影本一件、買賣所有權移轉契約書影本一件、土
    地登記簿謄本三件。
乙、被告方面：
一、聲明：駁回原告之訴。
二、陳述：
（一）被告確於六十三年間與原告之父即訴外人李紂（已過逝）共同出資，由兩造向
      訴外人李谷因購買上開第二０七地號、第二０七之一地號、第二０七之二地號
      ，應有部分均為十二分之二，合計三筆土地，因李紂及原告均無自耕農身分，
      故向被告表示將其等應分得之上開三筆土地應有部分十二分之一，均登記於被
      告名下，而被告不識字，以為即將有地可予建屋，欣喜之餘向原告等人表示假
      如係原告分得面臨南面道路之土地，則其等必須在該地預留八台尺寬之通道，
      以供被告與同段二０七之一地號之道路聯絡，而原告應允後，被告即將印章交
      予李紂等人，由其等與代書辦理相關登記事項，因此被告對原告所呈「共同購
      買土地合約書」之具體內容，並不了解，此可由該契約書「甲○○」之姓名並
      非其所簽等情得證。而購得土地後，原告一方即在上開第二０七之二地號土地
      西南側部分，建有房屋、豬舍、圍牆而使用，被告則使用西北側部份土地。其
      後被告亦在原告一方須自付契稅、規費之條件下，於六十七年八月三日將上開
      第二０七地號、第二０七之一地號，地目各為建、道之土地之應有部份十二分
      之一移轉登記予原告之子林益，而地目「田」之部份，則礙於法令限制而無法
      移轉登記，仍一直登記於被告名下，且因被告不諳法令，而幫原告一方負擔該
      地每年應繳之稅捐，然原告卻未予補償，更未依當初之約定留有適當之道路供
      被告通行，致被告無法在該處建屋，不得已只得種植柚樹，被告對此情深感困
      擾。
（二）被告並不否認系爭土地應有部分十二分之一，應移轉登記予原告，然土地法第
      三十條雖已於八十九年一月二十六日經總統令公布刪除，惟依新修正農業發展
      條例（按於八十九年一月四日施行）第三十一條：「耕地之使用，應符合區域
      計畫法或土地使用分區管制之相關法令規定，始得辦理所有權移轉登記。」之
      規定，因原告於系爭土地建有房屋及豬舍、圍牆等地上物，故其必須依法取得
      「農用證明」等文件後，地政機關始會受理而核准辦理移轉登記，因此倘原告
      未能依法取得符合移轉所有權登記之要件，縱令原告取得本件勝訴判決，依上
      開條例及法令，亦無法辦理移轉登記，且日後更可能衍生移轉登記時稅費負擔
      之問題。故請求  鈞院判決於原告取得農用證明等文件而確定符合農地移轉登
      記之條件，且移轉登記之相關稅費（按依新制，土地增值稅之計算應係以八十
      九年度公告現值為計算基準，倘八十九年移轉，則無庸繳納增值稅）、規費亦
      比照先前二筆土地應有部份移轉之方式，由原告負擔，被告始有協同辦理移轉
      登記義務之判決。否則被告既未曾向原告收取任何費用即讓其信託登記，且又
      為其負擔多年之稅費，倘又要支出移轉登記費用，實與誠信原則有違。
（三）本件並無起訴之必要，故訴訟費用應由原告負擔。由前述說明可知，被告並無
      否認原告之權利，且迄今亦無任何拒卻移轉予原告之行為。詎原告竟未先與被
      告協商如何移轉登記等事項，即委請律師提起本件訴訟，實無必要，此有被告
      接獲  鈞院開庭通知後打電話請原告親戚李志源向原告詢問，原告則答稱都交
      給法官處理等語，亦可得證。原告既無提起本件訴訟之必要，依民事訴訟法第
      八十條等規定，縱認被告應配合移轉登記，訴訟費用亦應由原告負擔。
（四）又兩造訂約迄今已逾十五年期間，原告請求權已罹於消滅時效。
三、證據：提出地籍圖謄本影本一件；並聲請訊問證人李志源。
    理      由
一、本件原告起訴主張兩造於六十三年間共同向訴外人李谷因購買坐落台南縣麻豆鎮
    ○○段第二０七地號、地目建、面積三八六一平方公尺；同段第二０七之一地號
    、地目道、面積二五二平方公尺；同段第二０七之二地號、地目田、面積四六八
    四平方公尺土地，應有部分均各為十二分之二，雙方約定全部登記於被告之名下
    ，其後被告已於六十七年八月三日上開第二０七地號、二０七之一地號土地，應
    有部分各十二分之一，依原告指示辦理所有權移轉登記與原告之子即訴外人林益
    。而上開第二０七之二地號土地，因地目為田，礙於修正前土地法第三十條之規
    定，乃一直登記於被告之名下。惟土地法之上開規定已於八十九年一月二十六日
    經總統令公布刪除，爰以本起訴狀繕本之送達，通知被告終止上開第二０七之二
    地號土地之信託登記，爰依共同購買土地合約書之約定、信託物返還請求權之法
    律關係，請求被告應將上開第二０七之二地號土地，應有部分十二分之一，辦理
    所有權移轉登記與原告等情。
二、被告則對兩造訂有共同購買土地合約書，及系爭第二０七之二地號土地應有部分
    十二分之一應移轉登記原告之事實不爭執，惟以不了解共同購買土地合約書之內
    容，且兩造約定分配位置在南邊者，應共同提供八台尺寬的通路給後面共有人出
    入通行，現原告占有使用系爭土地西南側，而被告則占有使用西北側，原告竟未
    留通路讓被告出入使用，且系爭土地應有部分十二分之一因登記被告名下，長期
    均由被告繳納稅捐，因之在原告留八台尺寬之通路及補償被告稅捐前，被告不願
    將系爭土地返還原告；又系爭土地為農地，原告業經在系爭土地上建屋使用，無
    法取得農用證明，即無法辦理所有權登記，又被告未否認原告之權利，原告即無
    起訴之必要，訴訟費用應由原告負擔；另兩造訂約迄今已逾十五年期間，原告請
    求權已罹於消滅時效等語，資為抗辯。
三、原告起訴主張兩造於六十三年間共同向訴外人李谷因購買上開安業段第二０七地
    號、第二０七之一地號、第二０七之二地號土地，應有部分均各為十二分之二，
    雙方約定全部登記於被告之名下，實則上開三筆土地應有部分各十二分之一，應
    為原告所有。其後被告已於六十七年八月三日將上開第二０七地號、二０七之一
    地號土地，應有部分各十二分之一，依原告指示辦理所有權移轉登記與原告之子
    即訴外人林益。而上開第二０七之二地號土地（以下簡稱系爭土地），因地目為
    田，礙於修正前土地法第三十條之規定，乃一直登記於被告之名下，惟土地法之
    上開規定已於八十九年一月二十六日經總統令公布刪除，系爭土地已得登記原告
    名義，並以起訴狀繕本之送達，通知被告終止上開二０七之二地號土地之信託登
    記之事實，業據原告提出共同購買土地合約書、買賣所有權移轉契約書、土地登
    記簿謄本為證，又原告起訴狀繕本業於八十九年六月三十日送達被告，亦有送達
    證書在卷可憑。被告自承原告所提出之「共同購買土地合約書」內伊之印文為真
    正，惟辯稱伊不了解合約書內容云云。惟查，被告自承兩造共同購買上開坐落台
    南縣麻豆鎮○○段第二０七、二０七之一、二０七之二三筆土地，應有部分各十
    二分之二，全部登記伊名下，實際係由原告取得十二分之一，伊取得十二之一，
    其中第二０七、二０七之一地號應有部分十二分之一，由原告購買部分業已移轉
    返還原告之子林益名義，又兩造約定分配取得位置在南邊者，應提供八台尺之
    通路給與後面共有人出入通行使用等語，經與原告所提出之「共同購買土地合約
    書」之內容條款完全相符，被告辯稱，伊不了解合約書之內容云云，純屬推拖之
    詞，亳無可取。況被告於本院審理中一再自認系爭土地應有部分十二分之一應移
    轉登記返還與原告，自堪信原告主張上開事實為真正。
四、按所謂同時履行之抗辯，乃係基於雙務契約而發生，倘雙方之債務，非本於同一
    之雙務契約而發生，縱令雙方債務在事實上有密切之關係，或雙方之債務雖因同
    一之雙務契約而發生，然其一方之給付，與他方之給付，並非立於互為對待給付
    之關係者，均不能發生同時履行之抗辯（參照最高法院五十九年台上字第八五０
    號判例）。
（一）經查，依兩造所訂「共同購買土地合約書」第四條約定：「日後如有辦法得將
      乙方應得持分額十二之一移轉登記與乙方（指原告）之名義，甲方（指被告）
      應出頭會同辦理移轉登記手續無條件蓋章將該持分額十二分之一登記過戶乙方
      之所有名義，而對該登記費用包括契稅應歸甲乙均分負擔之」，則依上開約定
      ，被告顯應無條件將系爭土地應有部分十二分之一移轉登記返還予原告，且移
      轉登記費用應由兩造平均負擔之，並非由原告負擔。即兩造並無約定原告請求
      被告履行上開移轉登記義務時，原告負有何同時履行之義務甚明。被告雖辯稱
      ，系爭土地應有部分十二分之一長期登記伊名下，均由伊繳納稅捐云云，未據
      被告提出任何納稅單據為憑，所辯自不足採信，再依土地稅法第三條第一款規
      定，地價稅或田賦之納稅義務人為土地所有權人，被告再將系爭土地應有部分
      十二分之一移轉返還原告以前，既為系爭土地名義上之所有權人，自有依法納
      稅予國家之義務，至於上開稅捐實際上如何負擔，自應由兩造另行協商約定之
      ，難認被告本件移轉登記義務應與原告是否償還被告所納稅捐義務，已立於對
      待給付關係，按諸前開判例意旨，被告辯稱：在原告償還伊所繳納稅捐以前，
      伊拒絕將系爭土地應有部分十二分之一移轉登記與原告云云，即不能成立。
（二）至於「共同購買土地合約書」第五條雖約定：「本買賣土地分配取得位置在南
      邊者，應共同提供八台尺之通路給與後面共有人出入通行所用，該道路上不
      得種植任何地上物或置通行物件，該道路係甲乙（按指兩造）之共有地」，
      依其規定，乃係就日後土地分配取得位置在南邊者，應留設通路予分配位置在
      後面之共有人出入通行使用，所為之約定，現原告與被告僅係各自占有使用系
      爭土地之西南側、西北側，系爭土地共有人尚未為分割，日後如何分割尚未可
      知，況在被告將系爭土地應有部分十二分之一移轉登記與原告以前，原告亦非
      系爭土地共有人，自無從認定原告現已分配取得系爭土地南側位置之土地，再
      原告既尚非系爭土地共有人，自無從以系爭土地共有人之地位提供系爭土地一
      部分供被告使用，且由其合約書第五條約定「：：該道路係甲乙之共有地」之
      文義，可認上開合約書第五條約定，亦須原告先就系爭土地取得共有權，始能
      達成，被告自應先將系爭土地應有部分十二分之一移轉登記與原告，因之，原
      告是否應提供系爭土地一部分供被告出入通行使用之義務，顯未與本件被告所
      負之移轉登記義務，立於互為對待給付之關係，揆諸前開判例旨，自不能發生
      同時履行之抗辯。被告辯稱：在原告留八台尺寬之通路供伊通行出入使用以前
      ，伊可拒絕將系爭土地應有部分十二分之一移轉登記返還原告云云，殊無可採
      。
五、按請求權因十五年間不行使而消滅。但法律所定期間較短者，依其規定。又消滅
    時效，自請求權可行使時起算。以不行為為目的之請求權，自行為時起算，民法
    第一百二十五條、第一百二十八條分別定有明文。查，依兩造所訂「共同購買土
    地合約書」第四條約定：「日後如有辦法得將乙方應得持分額十二之一移轉登記
    與乙方（指原告）之名義，甲方（指被告）應出頭會同辦理移轉登記手續無條件
    蓋章將該持分額十二分之一登記過戶乙方之所有名義，：：」，另土地法第三十
    條原規定，私有農地所有權之移轉，其承受人以能自耕者為限，並不得移轉為共
    有，但因繼承而移轉者，得為共有。違反前項規定者，其所有權之移轉無效。系
    爭土地之地目為「田」，係屬農地，原告主張因上開土地法第三十條之限制規定
    ，系爭土地應有部分十二分之一，一直無法移轉登記原告名義，此為被告所不爭
    ，則原告請求被告將系爭土地應有部分十二分之一移轉登記原告之請求權，於上
    開土地法第三十條限制規定取消前，顯無從行使。又查土地法修正條文甫於八十
    九年一月二十六日經總統公佈，上開土地法第三十條對農地移轉之限制業經刪除
    ，自應解為自土地法修正規定生效時起，原告對被告之本件請求權始得行使，顯
    未罹於十五年之消滅時效，被告辯稱：原告本件請求權已罹於十五年消滅時效期
    間云云，尚無可採。至於農業發展條例第三十一條前段規定：耕地之使用，應符
    合區域計畫法或都市計畫法土地使用分區管制之相關法令規定，始得辦理所有權
    移轉登記。此為行政主管機關為讓農業用地確供農業使用，並防止農地違規使用
    ，所為之管制措施，辦理農地所有權移轉登記須提出由鄉鎮公所所出具之農業用
    地作農業使用證明書始得辦理，即農地是否確供農業使用，由主管行政機關依法
    裁量認定之，惟行政機關是否能核發農地農用證明書，與私人間是否負有農地所
    有權移轉登記義務，係屬二事，原告如無法取得農地農用證明書，亦屬判決確定
    後，原告持判決書前往地政機關辦理所有權移轉登記時，能否得地政機關核准之
    別一問題，被告以原告於系爭土地上建有房屋、豬舍、圍牆等地上物，目前無法
    提出農地農用證明書，而拒絕將系爭土地之應有部分十二分之一移轉登記返還原
    告云云，亦無可取。
六、又民事訴訟法第八十條雖規定，被告對於原告關於訴訟標的之主張逕行認諾，並
    能證明其無庸起訴者，訴訟費用由原告負擔。查本件被告雖自承系爭土地應有部
    分十二分之一應移轉登記與原告，惟仍一再陳稱伊不願自動將系爭土地應有部分
    移轉登記與原告，且提出同時履行抗辯及消滅時效抗辯，則原告自有提起本件訴
    訟之必要，被告辯稱原告本件無起訴之必要，伊可不負擔訴訟費用云云，顯無可
    採。至於被告聲請訊問證人李志源，欲證明伊沒有拒絕履行本件移轉登記之意云
    云，然被告既已於本件訴訟中提出同時履行抗辯及消滅時效抗辯，本院認即無訊
    問證人李志源之必要，併此敘明。
七、被告前開所辯既均無可採，從而，原告依共同購買土地合約書之約定、信託物返
    還請求權之法律關係，請求被告應將上開第二０七之二地號土地，應有部分十二
    分之一，辦理所有權移轉登記與原告，即無不合，應予准許。
據上論結，本件原告之訴為有理由，依民事訴訟法第七十八條，判決如主文。
中      華      民      國    八十九    年      十      月      三十    日
                                臺灣臺南地方法院民事第三庭
~B法      官  鄭  彩  鳳
右為正本係照原本作成
如對本判決上訴，須於判決送達後廿日內向本院提出上訴狀
中      華      民      國    八十九    年      十      月      三十    日
~B法院書記官  王  冬  荷


司法院資訊處製作；財團法人民間司法改革基金會備份。
